臺灣臺中地方法院刑事判決　　　　　　　 96年度易字第358號
公　訴　人　臺灣臺中地方法院檢察署檢察官
被　　　告　乙○○
　　　　　　　　　　國民
上列被告因詐欺案件，經檢察官聲請簡易判決處刑（95年度沙簡
字第737號），因本院沙鹿簡易庭認不宜以簡易判決處刑而移送
本院改依通常程序審理（96年度易字第358號），本院判決如下
：
    主    文
乙○○幫助意圖為自己不法之所有，以恐嚇使人將本人之物交付
，處有期徒刑伍月，如易科罰金，以新台幣壹仟元折算壹日。
    事    實
一、乙○○明知金融機構帳戶之存摺及提款卡係供自己使用之重
    要理財工具，關係個人財產、信用之表徵，且可預見存摺、
    提款卡及其密碼如交予他人使用，而未加以闡明正常用途，
    極易被利用為與財產有關之犯罪工具，使犯罪難以查緝，竟
    因缺錢花用，經由報紙廣告得知可以出賣金融機構帳戶之方
    式牟利，即不顧他人可能遭受財產上損害之危險，而基於縱
    若其金融機構帳戶被利用作為遂行他人恐嚇取財之行為使用
    ，亦不違背其本意之概括幫助犯意，而於民國九十五年六月
    間某日，在不詳地點，將其向合作金庫商業銀行東沙鹿分行
    （下稱合庫東沙鹿分行）申設之0000000000000號帳戶之存
    摺、提款卡及提款密碼等物交付予不詳姓名之人，同時告知
    對方其提款卡密碼而容任該人使用其合庫東沙鹿分行帳戶遂
    行恐嚇取財之犯罪。嗣該男子即基於意圖為自己不法所有之
    恐嚇取財犯意，自稱「陳文雄」而於九十五年七月四日撥打
    電話向甲○○佯稱其子因欠款遭控制行動，需匯款救人，否
    則其子將遭人斷手斷腳，致甲○○於錯誤，而心生畏懼，恐
    其子遭遇不測，乃依其指示匯款新台幣（下同）二萬五千元
    至乙○○上揭帳戶內。此匯款金額並旋即遭提領殆盡。經甲
    ○○發現遭詐騙之後，乃報警調閱乙○○之前揭帳戶之開戶
    資料，始循線查獲乙○○。
二、案經臺中縣警察局清水分局報告臺灣臺中地方法院檢察署檢
    察官偵查起訴。
    理    由
甲、證據能力之說明：
    本件被害人甲○○於警詢中之證詞，被告並未爭執，且於言
    詞辯論終結前未聲明異議（見本院九十六年一月二十五日審
    理筆錄），是此部分之證據，依刑事訴訟法第一百五十九條
    之五第二項規定，自有證據能力，合先敘明。
乙、得心證之理由：
一、訊據被告乙○○固坦承上開合庫東沙鹿分行之帳戶係其以本
    人之名義所開立，並申請晶片金融卡使用，惟矢口否認有何
    將該等帳戶之存摺、提款卡及密碼交付他人使用，以幫助他
    人遂行恐嚇取財之犯行，先於警詢時辯稱：前開帳戶之存摺
    及提款卡是在不詳之間地點不知去向；嗣於偵訊中改稱：前
    開帳戶之存摺（密碼寫在存摺袋內）及提款卡係於九十五年
    六月間搬家遺失，因為裡面沒有錢，所以沒有去掛失；又於
    本院審理中改稱：伊因丈夫欠地下錢莊錢，想要辦貸款，經
    過報紙廣告管道而於九十五年六月間將帳戶之存摺（連同密
    碼）、提款卡及印章連同一千元之手續費，一併在臺中縣沙
    鹿鎮以超峰快遞郵寄給臺中市某不詳年籍姓名之人，嗣後對
    方有說要再加匯手續費一萬元，伊表示沒有錢，對方即說貸
    款沒有過，會把存摺、印章及提款卡寄還給伊，後來伊雖然
    沒有收到對方寄還的物品，但因為帳戶裡面沒有錢，所以也
    不在意云云。然查：
  (一)被害人甲○○前揭如何因受恐嚇而將二萬五千元匯入被告前
    開合庫東沙鹿分行帳戶內等情，已據被害人甲○○於警詢時
    指述綦詳，並有被害人甲○○之合作金庫銀行存款憑條、臺
    北市政府警察局信義分局受理刑事案件報案三聯單，以及被
    告前開合庫東沙鹿分行開戶資料（新開戶建檔登錄單）及該
    行之分戶交易明細表、客戶當月份交易資料查詢單在卷可稽
    ，足認被告上開合庫東沙鹿分行帳戶確供作不法集團向被害
    人甲○○恐嚇交付金錢所用甚明。至被告雖以前詞置辯，惟
    由其三度就本案接受警察及司法機關之訊問，竟有三種情節
    各自迥異之辯解，而其中關於其存摺、提款卡、密碼及印章
    或係不知何時不見或搬家時遺失之所辯，實與一般常情不相
    符合，蓋金融帳戶之相關存摺、提款卡、密碼及印章均係個
    人理財之重要工具，何有遺失竟無動於衷亦不曾掛失或報案
    ，顯見所辯之不足為採；又其於審理中所辯，經本院質之以
    是否有相關之快遞資料以及交付手續費等相關資料可供查考
    ，乃答稱：沒有留下任何相關資料，也沒有去報案備查等語
    ，顯見此處所辯乃屬無稽，故被告之辯解均屬事後矯飾卸責
    之詞，礙難採信。
  (二)按刑法上之故意，分為直接故意（確定故意）與間接故意（
    不確定故意），依刑法第十三條第一項、第二項規定，「行
    為人對於構成犯罪之事實，明知並有意使其發生者」為直接
    故意；「行為人對於構成犯罪之事實，預見其發生而其發生
    並不違背其本意者」則係間接故意。又幫助犯之成立，係以
    幫助之意思，對於正犯資以助力，而未參與實施犯罪構成要
    件之行為，故行為人主觀上認識被幫助者正欲從事犯罪或係
    正在從事犯罪，而其行為足以幫助他人實現犯罪構成要件者
    ，即具有幫助故意。再者，一般人至金融機關開設帳戶使用
    ，係極為方便容易且迅速之事，苟有使用金融存款帳戶之正
    當用途，自以使用其本人或可信賴之親友申請之帳戶，最為
    便利安全，始可避免帳戶名義人反悔或心存歹念，利用提款
    卡、存摺掛失補發及更換印鑑之方式，將帳戶內之款項提領
    一空，使用帳戶者反將蒙受損失，故苟非具意圖以他人帳戶
    從事不法用途，並藉以逃避查緝，自無向未有相當信任關係
    之陌生人收購帳戶使用之理。況近來新聞媒體，對於不肖之
    犯罪集團以收購存款帳戶，再持以供作犯罪使用，藉此逃避
    檢警查緝之情事，亦廣為披載，則提供帳戶者縱使並不確知
    所提供之帳戶，係遭他人用以對何位被害人恐嚇取財，亦無
    法確知取得帳戶之人係以何種方法於何時地為恐嚇取財之具
    體內容，然就該帳戶將供犯罪者實現犯罪構成要件行為所使
    用，當有預見之可能。被告係成年人，高職畢業學歷，雖未
    參與恐嚇取財構成要件之行為，惟依其智識程度，對於所提
    供之帳戶，將遭歹徒作為恐嚇取財等犯罪行為所得財物匯入
    及提領之工具使用，應有所認識，且可預見其發生，其竟仍
    將其所有之合庫東沙鹿分行帳戶之存摺、提款卡及密碼提供
    予素不相識且毫無信賴關係之陌生人使用，則對於該帳戶供
    歹徒實施恐嚇取財構成犯罪事實之發生，自不違背其本意，
    足認被告應有幫助他人犯恐嚇取財罪之不確定故意。是被告
    幫助恐嚇取財之事證明確，犯行至堪認定。
二、論罪科刑部分：
  (一)按刑法第三百四十六條第一項之恐嚇取財罪，與同法第三百
    三十九條第一項之詐欺取財罪，二者之區別，在於前者係施
    用使人心生畏怖之恐嚇手段，致被害人心生畏懼，明知不應
    交付財物而交付，後者則係施用詐術手段，使人陷於錯誤，
    誤信為應交付財物而交付。惟上開之恐嚇手段，常以虛假之
    事實為內容，故有時亦不免含有詐欺之性質，倘含有詐欺性
    之恐嚇取財行為，足使人心生畏懼時，自應僅論以高度之恐
    嚇取財罪，殊無再適用詐欺取財罪之餘地。（最高法院二十
    八年上字第一二三八號、三十年上字第六六八號判例、八十
    四年度台上字第一九九三號判決意旨可資參照。）再者，刑
    法上之幫助犯，係對於犯罪與正犯有共同之認識，僅以幫助
    之意思，對於正犯資以助力，而未參與實施犯罪之行為者而
    言。被告將其所開立之合庫東沙鹿分行帳戶之存摺、金融卡
    及金融卡密碼，交予不詳姓名之成年人，充為不法集團成員
    恐嚇取財之帳戶使用，顯係基於幫助他人恐嚇取財之犯意，
    且所為提供帳戶予他人之行為係屬刑法恐嚇取財罪構成要件
    以外之行為。核被告此部分所為，係犯刑法第三十條第一項
    前段、第三百四十六條第一項之幫助恐嚇取財罪。被告幫助
    他人犯恐嚇取財罪，爰依刑法第三十條第二項規定，按恐嚇
    取財正犯之刑減輕之。公訴意旨雖認該不詳年籍正犯對被害
    人甲○○所為係詐欺取財罪，而認被告係涉犯刑法第三百三
    十九條第一項之詐欺取財罪之幫助犯，惟被害人甲○○係因
    其自行打電話與其子聯繫後，始發現有異，然該不詳姓名年
    籍自稱「陳文雄」之成年男子係於電話中以如不匯款，將對
    被害人甲○○之子「斷手斷腳」之不利言語，要求被害人甲
    ○○匯款，顯係以將來惡害之通知恫嚇被害人陳福到，足認
    該正犯應係成立恐嚇取財罪，而被告應係成立恐嚇取財罪之
    幫助犯，公訴意旨容有未恰，惟其社會基本事實同一，本院
    自得變更起訴法條。
  (二)又本件被告乙○○出賣合庫東沙鹿分行帳戶後，刑法固於九
    十四年一月七日修正，同年二月二日公布，於九十五年七月
    一日施行，然幫助犯係從屬於正犯而成立，以正犯已經犯罪
    為要件，故幫助犯並非其幫助行為一經完成，即成立犯罪，
    必其幫助行為或其影響力持續至正犯實施犯罪始行成立，有
    關追訴權時效，告訴期間等，亦自正犯完成犯罪時開始進行
    （最高法院八十六年度臺上字第二二號判決可資參照）。被
    告出賣上開帳戶的時間，固係在刑法修正施行之前，然該「
    陳文雄」之人向被害人甲○○恐嚇取財的時間，係在九十五
    年七月四日，斯時刑法業已修正施行，揆諸上開說明，自應
    逕行適用修正後之刑法相關規定論處，並無新舊法比較適用
    的問題，合先敘明。
  (三)是被告乙○○以幫助他人恐嚇取財之意思，參與犯罪構成要
    件以外之行為，為從犯，應依刑法第三十條第二項規定，按
    正犯之刑減輕其刑。
三、爰審酌被告提供前開帳戶供他人非法使用，幫助犯罪者隱匿
    真實身分，助長社會犯罪風氣及增加追緝犯罪之困難度，其
    犯罪動機、目的、手段及犯罪後猶矢口否認犯行，足見其毫
    無悔意，惟念其所為提供帳戶僅為幫助行為，尚未實際參與
    恐嚇取財之犯行，可責難性較輕及被害人甲○○受騙金額等
    一切情狀，量處如主文所示之刑，並依法諭知易科罰金之折
    算標準，以示懲儆。
據上論斷，依刑事訴訟法第四百五十二條、第二百九十九條第一
項前段、第三百條，刑法第三百四十六條第一項、第三十條第一
項、第二項、第四十一條第一項前段，刑法施行法第一條之一第
一項、第二項前段，判決如主文。
中　　華　　民　　國　　96　　年　　2 　　月　　5 　　日
                  刑事第四庭  審判長法  官  林宜民
                                    法  官  許惠瑜
                                    法  官  林學晴
上正本證明與原本無異。
如不服本判決，應於送達後十日內向本院提出上訴狀（須附繕
本），上訴於台灣高等法院台中分院。
                                    書記官  賴淵瀛
中　　華　　民　　國　　96　　年　　2 　　月　　5 　　日
附錄：論罪科刑法條
中華民國刑法第30條
（幫助犯及其處罰）
幫助他人實行犯罪行為者，為幫助犯。雖他人不知幫助之情者，
亦同。幫助犯之處罰，得按正犯之刑減輕之。
中華民國刑法第346條
（單純恐嚇罪）
意圖為自己或第三人不法之所有，以恐嚇使人將本人或第三人之
物交付者，處6月以上5年以下有期徒刑，得併科1千元以下罰金
。
